【裁判字號】    94,訴,2247
【裁判日期】    950714
【裁判案由】    清償借款
【裁判全文】
臺灣臺中地方法院民事判決  94年度訴字第2247號
原      告  乙○
訴訟代理人  陳慶祥律師
                        之2
複代理人    王國慶律師
被      告  丁○○
訴訟代理人  蕭慶賢律師
                        2
訴訟代理人  楊榮富律師
複代理人    蔣志明律師
當事人間清償借款事件，本院於95年6月28日言詞辯論終結，判
決如下：
    主    文
被告應給付原告新台幣貳佰零玖萬元，及自民國九十四年十月十
八日起至清償日止，按年息百分之五計算之利息。
訴訟費用由被告負擔。
本判決於原告以新台幣柒拾萬元供擔保後得為假執行；但被告如
以新台幣貳佰零玖萬元為原告預供擔保，得免為假執行。
    事實及理由
壹、程序事項：
    按訴狀送達後，原告不得將原訴變更或追加他訴。但請求之
    基礎事實同一或不甚礙被告之防禦及訴訟之終結者，不在此
    限。民事訴訟法第255條第1項第2、7款分別定有明文。原告
    於民國（下同）94年10月4日之起訴狀，記載「被告仍係本
    件債務之借款人，自有返還本件借款之義務，嗣讓與人丙○○於九十四年八月十一日將被告尚積欠之二百零九萬元之債
    權讓與原告」等語，顯係依受讓之借款債權為請求；嗣於94
    年11月28日言詞辯論期日陳稱依和解債權為請求，應為訴之
    追加。惟原告於起訴時主張受讓債權之讓渡書，載有「茲將
    讓與人對債務人丁○○於84年6月26日所成立之和解債權本
    金新台幣貳佰零玖萬元及其法定利息全部轉讓予受讓人」等
    語，故原告追加請求和解債權，顯與原請求之訴訟及證據資
    料，於審理繼續進行在相當程度範圍內具有同一性或一體性
    ，得期待於後請求之審理予以利用，則依前開說明，為避免
    重複審理，並為統一解決紛爭，且不甚礙被告之防禦及訴訟
    之終結，則原告此項追加合於前揭規定，應予准許。
貳、實體事項：
一、原告主張：
  (一)被告自82年4月間起，即陸續以訴外人戊○○為發票人，分
    別設於台中區中小企業銀行崇德分行及潭子鄉農會之支票，
    向訴外人丙○○借貸金錢，惟自83年1月28日起，被告所交
    付予丙○○之上開支票，紛遭付款銀行退票，至83年5月18
    日計遭退票13張，總金額計新台幣（下同）359萬元。訴外
    人丙○○乃於84年間向本院刑事庭自訴被告詐欺，訴訟中被
    告於84年6月26日先清償丙○○150萬元，尚有209萬元未清
    償。無論系爭借款係被告直接所用，或轉借予戊○○以賺取
    差額利息，被告仍係本件債務之借款人，自有返還本件借款
    之義務，嗣於94年8月11日，丙○○將被告尚欠之209萬元債
    權讓與原告，原告自得本於受讓人之地位，請求被告返還積
    欠之209萬元及未支付之法定利息，並以起訴狀繕本之送達
    作為債權讓與之通知。並聲明：
    1.被告應給付原告209萬元整，及自起訴狀繕本送達之翌日
      起至清償日止，按年息5%計算之利息。
    2.原告願供擔保請准宣告假執行。
  (二)對被告主張之抗辯：
    1.被告於84年6月26日與丙○○成立和解，除先清償丙○○
      150萬元，餘款之209萬元於和解書第2條約定：「丁○○
      願提供坐落台中市○○街124號5樓之4鋼筋混凝土造，總
      面積56.02平方公尺房屋一棟，就餘款209萬元部分設定抵
      押給丙○○」及第3條約定：「丁○○自84年9月10日起，
      每月還丙○○新台幣1萬元」，惟被告自和解書簽訂迄今
      ，並未將上開房屋設定抵押權予丙○○，亦未依約每月清
      償1萬元予丙○○，即被告並未履行和解條件，其和解係
      以原來明確之法律關係為基礎而成立之和解，應認僅有認
      定之效力，丙○○非不得依原來消費借貸及債權讓與之法
      律關係，請求被告返還借款209萬元。
    2.讓渡書所記載和解債權的本金209萬，而且由和解書提供
      房子設定抵押可看出，被告不可能只負擔1/3的責任，原
      告之請求並未大於讓與人的權利。
二、被告主張：
   (一)被告與丙○○間並無任何消費借貸約定，被告丁○○固曾
     於訴外人戊○○簽發之13紙支票上背書，但亦難因丙○○
     執有該支票，即得主張與被告間有消費借貸關係存在。況
     且丙○○並無交付該等支票上之票款給被告，借款人為訴
     外人戊○○、甲○○，被告僅係於支票上背書為擔保而已
     ，此有和解書上記載：「戊○○向丙○○借款連利息共359
     萬元，簽發13張支票，由丁○○背書，雙方達成和解內容
     如下：……」等語可證，又經丙○○當庭自承看過上開和
     解書內容，足徵訴外人丙○○亦肯認上開借款關係之借款
     之為訴外人戊○○夫婦，而非被告。
   (二)被告未收受丙○○所給付之借款，至於丙○○之證述，係
     為使原告受償而為，又未提出任何交付借款予被告之證明
     ，自不足以僅憑丙○○片面之詞，遽信丙○○有交付票款
     予被告。
   (三)依和解書記載之內容觀之，餘款209萬元之部分，係由被告
     自84年9月10日起，每月還訴外人丙○○1萬元，及訴外人
     戊○○、甲○○夫婦自84年7月1日起，每月還訴外人丙○○2萬元，作為清償之方式，足徵於和解當時，訴外人丙○○已同意就餘款之209萬元，區分成兩部分，其中一部分由
     被告按月給付1萬元，另一部分則由訴外人戊○○夫婦按月
     給付2萬元。亦即訴外人丙○○於和解後，對被告所取得之
     和解債權，僅為餘額209萬元之1/3。原告謂由和解書約定
     被告提供房子設定抵押，可看出被告應負全部債務云云，
     實有誤會。蓋當時被告係因被通緝到案，若不和解則不准
     交保，迫於可能受羈押之無形壓力下，始接受如此嚴苛之
     條件而和解，要不得解釋為被告已承認其負擔全部債務。
     債權讓渡契約書記載訴外人丙○○雖將上開和解債權讓與
     原告，然因丙○○實際取得之債權為209萬元之1/3，原告
     對被告所取得之權利，亦僅為209萬元之1/3，且僅能請求
     被告自84年9月10日起，於上開金額之範圍內按月給付1萬
     元，其遲延利息亦應按每月本金1萬元，依其各期遲延之日
     數予以計算。
  (四)本件借款人為戊○○夫婦，而非被告，被告於上開和解書中
    ，係本於其係戊○○簽發支票之背書人而為和解，此由和解
    書載有「戊○○向丙○○借款連利息共359萬元，簽發13張
    支票，由丁○○背書，雙方達成和解內容」等語甚明，是被
    告僅就其背書人責任，於和解時同意就餘款209萬元之1/3，
    自84年9月10日起月支付1萬元。因此，訴外人丙○○因和解
    對被告所取得之債權，其權利性質仍屬票據債權，並非借款
    債權。又被告於和解書中「承認」其支票背書之責任，固拋
    棄訴外人丙○○對被告支票背書人得行使之追索權時效之利
    益，然被告仍得主張自拋棄時效利益後重新起算之新時效利
    益，因此就被告於209萬元之1/3範圍內，自84年9月10日起
    各期應給付之1萬元，其各期應給付之1萬元，因訴外人丙○○未於各期應給付日期，重新起算4個月內行使，各期給付
    迄原告起訴請求時，均已罹於消滅時效，被告自得拒絕給付
    。並聲明：
    1.原告之訴駁回。
    2.如受不利之判決，願供擔保請准免為假執行。
三、兩造不爭執之事實：
  (一)訴外人丙○○於82年間取得訴外人戊○○所簽發、由被告背
    書之13紙支票，上開13紙支票之票面金額共計359萬元，嗣
    遭付款銀行退票，而不獲兌現。
  (二)訴外人丙○○於84年間，向本院刑事庭自訴被告及戊○○詐
    欺，被告、戊○○、甲○○（戊○○之夫）於84年6月26 日
    庭訊中，當庭與訴外人丙○○達成和解，除由被告當場給付
    訴外人丙○○150萬元外，另就餘款209萬元部分，約定被告
    應自84年9月10日起，每月還丙○○1萬元、戊○○及甲○○
    應自84年7月1日起，每月還原告2萬元，惟餘款209萬元迄未
    給付。
  (三)被告經本院刑事庭84年度自緝字第504號因詐欺事由，判處
    有期徒刑8月、並為緩刑之諭知。上開判決經訴外人丙○○
    及被告各自提起上訴，經臺灣高等法院台中分院84 年度上
    易字第2036號，改判被告無罪確定。
  (四)訴外人戊○○經本院刑事庭84年度自字第45號因詐欺事由，
    判處有期徒刑1年，經臺灣高等法院台中分院84年度上易字
    第1089號，改判戊○○無罪確定。
四、得心證之理由：
    茲就兩造厥有爭執之處，分述如下：
  (一)訴外人丙○○係與被告或訴外人戊○○間成立消費借貸關係
    ？
    1.原告主張被告自82年4月間起，陸續持訴外人戊○○為發
      票人，付款人分別為台中區中小企業銀行崇德分行及潭子
      鄉農會之支票，向訴外人丙○○借貸金錢，惟自83年1月
      28日起，被告交付予丙○○之上開支票，紛遭付款銀行退
      票，至83年5月18日計遭退票13張，總金額計新台幣（下
      同）359萬元，丙○○乃於84年間向本院刑事庭自訴被告
      、戊○○詐欺等事實，業據提出支票、退票理由單影本13
      張及台灣高等法院台中分院84年度上易字第2036號刑事判
      決影本為證，核與證人丙○○到庭證述「是被告跟我借的
      ，戊○○是票主，我不認識戊○○」等語相符，被告於本
      院84年度自緝第504號刑事詐欺案件中，亦供承係戊○○
      向其調錢，其再持戊○○之支票向原告調錢，已據本院調
      卷查明屬實，堪信原告之主張為真實。
    2.被告雖辯稱系爭款項並非被告所借，係戊○○夫婦向丙○○所借云云。惟查，戊○○於本院84年度自字第45號刑事
      案件中陳稱「是我向丁○○（即被告）借錢開支票給劉某
      ，我共向劉某借了一千萬元左右」等語（見該卷第35頁背
      面），並於本院84年度自緝字第504號刑事案件中陳稱「
      我是向丁○○借的，丁○○將錢交給我及我先生，我們二
      人都在場，我先生叫甲○○」等語（見該卷第21頁背面）
      ；甲○○即戊○○之夫亦於本院84年度自緝字第504號刑
      事案件中陳稱「我是以我太太的支票向丁○○（即被告）
      調錢，他（指丁○○）向何人調錢我不清楚」等語（見該
      本院84年度自緝字第504號卷第22頁背面、本院84年度自
      字第45號卷第36頁背面），業經本院調閱上開卷宗查明屬
      實。再者，戊○○於本院84年度自字第45號刑事詐欺案件
      所提之辯論意旨狀亦稱「被告（指戊○○）並未與自訴人
      見面，亦未向自訴人（指丙○○）借款，為自訴人供承之
      事實。自訴人雖持有被告之支票，但自訴人係將錢借與丁○○…」等語，有該辯護意旨狀附於上開刑事卷宗可稽。
      由此可見，戊○○夫婦向丁○○為借款之意思表示，並未
      向丙○○為借款之意思表示，系爭款項乃係由被告向丙○○所借，是丙○○係與被告成立消費借貸關係，並非與戊○○夫婦成立消費借貸關係。
    3.雖然丙○○因借款未獲返還、支票亦未獲兌現，而與戊○○、被告茲生糾紛，嗣後雙方和解，於和解書上記載「戊○○向丙○○借款連利息共三百五十九萬元，簽發十三張
      支票，由丁○○背書，雙方達成和解，內容如下」等字，
      惟上開文字顯非達成和解之主要內容，和解當事人間原來
      之法律關係，自不因此而變更。被告據此主張系爭借款之
      借款人為戊○○，自無可採。
  (二)被告有無收受借款？
    被告主張系爭借款之借款人為戊○○夫婦，而非被告，被告
    並未收受丙○○給付之借款。惟查，被告曾於本院84年度自
    緝字第504號刑事詐欺案件中，陳稱「戊○○說她缺錢要向
    我調錢，我也沒錢，我知道丙○○有錢，所以就拿了那些支
    票向丙○○調錢，馮是把錢交給我沒錯」等語（見該卷第22
    頁），業經本院調閱上開卷宗查明屬實；此外，證人丙○○
    亦於本院證稱「我現金給他，他把利息加到票裡給我」等語
    （見本院95年1月4日言詞辯論筆錄）；且系爭借款為被告持
    票親自向丙○○所借，已如前述，被告如未收到借款，自無
    可能交付支票予丙○○，被告辯稱未收到借款云云，自無可
    採。
  (三)系爭債權讓渡書讓渡債權之範圍為何？
    1.查系爭債權讓渡書記載「讓與人：丙○○、受讓人：乙○
      、茲將讓與人對債務人丁○○於84年6月26日所成立之和
      解債權本金新台幣貳佰零玖萬元及其法定利息全部轉讓予
      受讓人」等語，依上開債權讓渡書之文義以觀，丙○○讓
      渡予原告之債權範圍為丙○○與被告於84年6月26日所成
      立之和解債權本金新台幣貳佰零玖萬元及其法定利息，應
      無疑義。
    2.被告雖以：和解有使當事人所拋棄之權利消滅之效力，丙○○與被告於84年6月26日成立和解時，已同意就餘款209
      萬元，約定由被告按月給付1萬元，由戊○○夫婦按月給
      付2 萬元，即1/3由被告給付，2/3由戊○○夫婦給付，基
      此，丙○○於和解後，對被告所取得之和解債權，僅餘20
      9萬元之1/3，原告受讓之債權亦僅為按月取得1萬元之權
      利等語置辯。惟查，丙○○與被告、戊○○、甲○○於84
      年6月26日成立和解，和解書第1項載明，被告於和解當場
      給付面額150萬元之支票，第2項載明被告同意提供房地就
      餘款209萬元部分設定抵押權給丙○○，第3項則載明被告
      自84年9月10日起，每月還丙○○新台幣1萬元，戊○○與
      甲○○自84年7月1日起，每月還丙○○新台幣2萬元，有
      和解書影本附卷為憑。由和解內容之全文以觀，被告就餘
      款209萬元負有提供不動產設定抵押予丙○○之義務，則
      丙○○與被告和解時，顯無拋棄209萬元2/3債權之意思。
      果如被告所稱丙○○對被告所取得之和解債權，僅餘209
      萬元之1/3，則和解時被告何以須就209萬全部負擔保責任
      ，而非就餘款209萬元之1/3負擔保責任。再者，和解書第
      3項固約定被告每月須還款1萬元，戊○○夫婦須還款2萬
      元，並非約定209萬元之1/3由被告償還，或2/3由戊○○
      夫婦償還，則被告及戊○○夫婦就餘款209萬均須清償責
      任，難認丙○○與被告和解時已拋棄209萬元之2/3債權，
      而僅剩209萬元1/3之債權。被告所辯，顯無可採。
   (四)訴外人丙○○因和解對被告所取得之債權，其權利性質是
     否屬票據債權？是否已罹於時效？
     1.按和解之本質，究為創設，抑為認定，應依和解契約之
       內容定之。當事人以他種之法律關係或以單純無因性之
       債務約束等，替代原有之法律關係時，屬於創設；否則
       ，以原來而明確之法律關係為基礎而成立和解時，則屬
       認定（最高法院77年11月1日第19次民事庭會議決議）。
       故以原來明確之法律關係為基礎而成立之和解，僅有認
       定之效力，債權人非不得依原來之法律關係，訴請債務
       人給付，祗法院不得為與和解相反之認定而已。
     2.查被告為系爭借款之借款人，已如前述，被告亦為戊○○簽發支票之背書人，則依法被告負有清償借款及票款
       之義務，債權人丙○○對被告取得借款及票款債權。丙○○與被告、戊○○、甲○○於84年6月26日成立和解時
       ，於和解書記載「戊○○向丙○○借款連利息共三百五
       十九萬元，簽發十三張支票，由丁○○背書，雙方達成
       和解，內容如下」等字，顯係以原來明確之借貸及票據
       關係為基礎而成立和解，雖和解書將「被告向丙○○借
       款」乙節，誤為「戊○○向丙○○借款」乙節，惟該和
       解書並無創設借貸及票據關係以外之法律關係，該和解
       即僅有認定之效力，丙○○於和解後仍得依據原來之借
       款及票款關係請求被告給付。
     3.綜上所述，丙○○於和解後對被告所取得之債權，包括
       借款債權及票款債權，縱票款債權業已罹於時效，亦不
       影響丙○○之借款債權存在。
    (五)由此可知，原告受讓之債權為丙○○之和解債權，亦即借
      款債權，從而，原告依和解契約即借貸契約請求被告清償
      借款209萬元，及自起訴狀繕本送達翌日即94年10月18日
      起至清償日止，按年息百分之5計算之法定遲延利息，為
      有理由，應予准許。
    (六)兩造均陳明願供擔保，分別聲請准宣告假執行及免為假執
      行之宣告，核均無不合，爰分別酌定相當之擔保金額，併
      准許之。
五、訴訟費用負擔之依據：民事訴訟法第78條。
中    華    民    國    95    年    7    月    14    日
                  民事第一庭    法  官  吳蕙玟
正本係照原本作成。
如對本判決上訴，須於判決送達後20日內向本院提出上訴狀。
中    華    民    國    95    年    7    月    27    日
                                書記官  黃鴻鑑


司法院資訊處製作；財團法人民間司法改革基金會備份。
